臺灣士林地方法院民事判決　　　　　　　 96年度訴字第518號
原　　　告　甲○○
被　　　告　乙○
　　　　　　丙○○
共　　　同
訴訟代理人　吳信穎律師
上列當事人間請求撤銷贈與等事件，本院於民國96年7 月23日言
詞辯論終結，判決如下：
    主  文
原告之訴駁回。
訴訟費用新台幣壹萬陸仟捌佰肆拾元由原告負擔。
    事實及理由
一、本件原告起訴主張：原告執有被告乙○所簽發票載發票日為
    民國95年12月19日、金額新臺幣（下同）906,400 元、票號
    BD0000000 號、付款人台北銀行營業部之支票一紙（下稱系
    爭支票），惟被告乙○屆期未支付上開票款，竟於95年12月
    26日以夫妻贈與為原因，將其所有坐落臺北市○○區○○段
    四小段第256 地號土地（地目建、面積110 平方公尺）應有
    部分8 分之1 及其上臺北市○○區○○段四小段第1386建號
    即門牌號碼臺北市○○區○○街152 巷6 弄4 號3 樓建物（
    總面積72.07 平方公尺，附屬建物：陽台面積15.06 平方公
    尺）應有部分2 分之1 （以下合稱系爭房地），辦理移轉登
    記予被告丙○○。原告對被告乙○有票款債權，而被告乙○
    卻無償將其所有系爭房地贈與並移轉登記予被告丙○○，是
    為詐害債權行為，應予撤銷並塗銷其移轉登記，爰提起本訴
    等語。並聲明：(一)被告乙○與被告丙○○間之贈與行為及物
    權讓與行為均撤銷。(二)被告丙○○應塗銷前揭系爭房地所有
    權之移轉登記。
二、被告則辯稱：就被告乙○積欠原告之債務金額無意見，但現
    在因經濟狀況不佳，無能力還錢。被告丙○○並不認識原告
    ，也不知被告乙○與原告間之借貸關係，故無詐害債權之故
    意。又系爭房地原即設定有抵押權擔保向銀行之貸款，當初
    贈與的目的是為向中國信託商業銀行（以下稱中國信託）轉
    貸，如此貸款利息可以減少。又目前系爭房地仍設定有抵押
    權，擔保借款4,500,000 元，如果被拍賣，也無殘值可以還
    款給原告。再者，被告乙○因系爭房地讓與，同時減少之借
    款債務，實大於所讓與之系爭房地價值，並無詐害債權等語
    。並聲明：原告之訴駁回。
三、本件之爭點：被告間之贈與行為及移轉系爭房地所有權之行
    為是否為詐害債權行為？
四、本院得心證之理由：
  (一)原告主張其執有被告乙○所簽發之系爭支票一紙，惟被告乙
    ○屆期未支付上開票款，竟於95年12月26日將系爭房地移轉
    登記予被告丙○○，登記原因為「夫妻贈與」，原因發生日
    期為95年12月18日等情，有系爭支票影本一紙、建物及土地
    登記謄本各一份在卷可稽，並為被告所不爭執，應認屬事實
    。
  (二)按債權人依民法第二百四十四條規定，撤銷債務人所為之有
    償或無償行為者，祇須具備下列之條件，1.為債務人所為之
    法律行為、2.其法律行為有害於債權人、3.其法律行為係以
    財產權為目的、4.如為有償之法律行為，債務人於行為時，
    明知其行為有害於債權人，受益人於受益時，亦明知其事情
    。至於債務人之法律行為除有特別規定外，無論為債權行為
    抑為物權行為，均非所問。最高法院42年台上字第323 號判
    例著有明文。故非謂債務人所有關於財產處分之有償或無償
    法律行為皆可逕認是詐害債權行為，必債權人因該法律行為
    而致有債權無法滿足或實現之可能，換言之，即行為有害於
    債權人的情形，始能認為符合上開判例意旨所揭示行使撤銷
    權之要件。被告辯稱系爭房地原有抵押貸款，贈與目的是因
    向中國信託轉貸後，利息可以減少，又被告乙○因系爭房地
    讓與，同時減少之借款債務，實大於所讓與之系爭房地價值
    ，並無詐害債權等語。經查，本件被告乙○原以系爭房地及
    其母即訴外人張楊秀英所有與系爭房地相同地號之土地應有
    部分8 分之1 、相同建號建物之應有部分2 分之1 ，共同設
    定抵押權予國泰世華商業銀行館前分行（以下稱國泰世華館
    前分行），擔保其對該銀行之4,500,000 元借款，至96年1
    月18日辦理轉貸結清時，借款本金餘額尚計有4,487,560 元
    ，被告乙○將系爭房地應有部分移轉登記予被告丙○○後，
    於96年1 月18日改由被告丙○○向中國信託貸款4,500,000
    元，並用以清償上開被告乙○欠款，有土地登記謄本、建物
    登記謄本、國泰世華館前分行96年6 月25日（）國世館字
    第348 號函及放款帳務資料、中國信託放款帳戶還款交易查
    詢表各1 份附卷可稽，足見被告乙○將系爭房地移轉登記予
    被告丙○○，雖以「夫妻贈與」原因為登記，但實際上係以
    被告丙○○向中國信託轉貸，據以清償被告乙○對國泰世華
    館前分行之債務為對價，尚非無償行為，被告乙○並因此減
    少借款債務4,487,560 元。
  (三)又查，被告乙○所有系爭房地之價值，其中門牌號碼臺北市
    南港區○○街152 巷6 弄4 號3 樓建物之課稅現值為131,40
    0 元，系爭房地僅為應有部分2 分之1 ，故其建物部分價值
    為65,700元，有台北市稅捐稽徵處南港分處96年3 月30日北
    市稽南港乙字第09630187900 號函所附證明書可稽，至於土
    地部分，依公告現值每平方公尺111,000 元計算，總面積11
    0 平方公尺，系爭房地為應有部分8 分之1 ，該部份之價值
    為1,526,250 元（計算式：111,000x110 ÷8= 1,526,250）
    ，有土地登記謄本可稽，兩者合計僅為1,591,950 元。縱以
    中國信託貸款所設定之最高限額抵押權擔保之債權金額5,40
    0,000 元為基準，被告乙○所有系爭房地僅應有部分2 分之
    1 ，其價值應為總金額一半即2,700,000 元，相較之下，遠
    低於被告乙○減少之借款債務4,487,560 元。是以，被告乙
    ○雖將系爭房地以「夫妻贈與」名義移轉登記予被告丙○○
    ，但也據此還清其積欠國泰世華館前分行之債務4,487,560
    元，一方面固係減少財產，另一方面也消滅債務，且所消滅
    之債務遠逾所減少之財產，被告乙○之債務清償能力將因此
    相對提高，尚難認其有害及原告債權之情事，應認被告所辯
    為可採。
  (四)末查，被告乙○將系爭房地移轉登記予被告丙○○之前，系
    爭房地原設定有抵押權，據以擔保其積欠抵押權人國泰世華
    館前分行之借款4,487,560 元，而系爭房地之價值至多僅為
    2,700,000 元，已如前述，縱使原告原得強制執行系爭房地
    ，拍賣得款仍不足以完全清償前揭優先債權，原告之票款債
    權屬普通債權，亦無受償之可能，故而被告乙○無償或有償
    移轉系爭房地之行為，均難認已礙及原告債權之實現或滿足
    。
五、綜上，被告乙○、被告丙○○間就系爭房地之債權行為及所
    有權移轉登記行為，尚非屬無償詐害行為，原告依民法第24
    4 條第1 項規定訴請撤銷被告間之上開法律行為及塗銷移轉
    登記，為無理由，不應准許。
六、本件事證已臻明確，兩造其餘主張、陳述及所提之證據，經
    審酌均與本院前揭判斷不生影響，爰不一一詳述，附此敘明
    。
七、訴訟費用負擔之依據：民事訴訟法第78條。
中　　華　　民　　國　　96　　年　　8 　　月　　6 　　日
                  民事第一庭  法  官  高愈杰
以上正本證明與原本無異。
如對本判決上訴須於判決送達後20日內向本院提出上訴狀。
中　　華　　民　　國　　96　　年　　8 　　月　　9 　　日
                              書記官  高楚安
